臺灣臺北地方法院民事判決
110年度訴字第6219號
原      告  花旗(台灣)商業銀行股份有限公司


法定代理人  莫兆鴻  


訴訟代理人  陳正欽  
            向勃睿  
被      告  李家瑢  
訴訟代理人  李瑞芳  
上列當事人間請求清償借款事件，本院於民國111年1月12日言詞
辯論終結，判決如下：
    主      文
一、被告應給付原告新臺幣1,969,599元，及其中新臺幣1,875,7
    66元自民國110年9月16日起至清償日止，按週年利率8.99％
    計算之利息。
二、訴訟費用新臺幣20,503元由被告負擔。 
    事實及理由
壹、程序方面
    按關於由一定法律關係而生之訴訟，當事人得以文書合意定
    第一審管轄法院，民事訴訟法第24條定有明文。查兩造已於
    卡友滿福貸個人信用貸款約定書第23條約定，就該等契約涉
    訟時，同意以本院為第一審管轄法院（見本院卷第21頁），
    是原告據以向本院提起訴訟，核無不合。
貳、實體方面
一、原告主張：被告於民國105年7月12日向原告申請卡友滿福貸
    個人信用貸款，兩造約定借款期間為同年月20日起至110年7
    月20日止，原約定借款金額為新臺幣（下同）2,000,000元
    ，按週年利率4.99％固定計息，倘遲延還款，被告應依上開
    利率給付遲延利息，並應給付違約金，當期延滯加收違約金
    300元，連續2期延滯，第2期加收違約金400元，連續3期延
    滯，第3期加收違約金500元，最高連續收取不得超過3期。
    嗣兩造於109年3月18日合意改依週年利率8.99％固定計息，
    再於109年12月14日協議約定前2個月按週年利率0.68％計息
    ，第3個月起，依週年利率9.99％固定計息。惟被告就109年1
    月份以後應繳之本息均未繳納，依約所欠款項視為全部到期
    ，至110年9月15日結算時為止，已積欠本金1,875,766元、
    利息53,657元、遲延利息38,976元、違約金1,200元。爰依
    消費借貸之法律關係，請求被告給付上開所欠借款本金及已
    結算之利息、違約金共1,969,599元，另就本金部分自結算
    日之翌日即109年9月16日起，按週年利率8.99％計付利息等
    語，並聲明：如主文第1項所示。
二、被告則以：被告患有重鬱症、睡眠障礙症，其向原告借款時
    ，欠缺意思能力。被告與原告約定借款2,000,000元，不是
    實借金額。原與原告約定按週年利率4.99％計算利息，原告
    卻請求按週年利率8.99％計息，利息、違約金過高。等語，
    資為抗辯。並聲明：原告之訴駁回。
三、經查：
　㈠原告就所主張之事實，業據提出卡友滿福貸申請書暨約定書
    、滿福貸信用額度動用／調整申請書2件、電腦帳務資料、信
    用貸款月結單等件為證（見本院卷第17-63頁），互核相符
    。查被告先簽署卡友滿福貸申請書暨約定書，約定信用額度
    為2,000,000元，首次動用申請金額即為2,000,000元，固定
    利率4.99％，依其中「滿福貸信用額度動用及還款方式」約
    定：「⒈首次動用：於申請人之信用額度經花旗銀行核准後
    ，依申請人於本申請書約定之分期期數於核准之額度範圍內
    申請動用。⒉分次動用：首次動用後倘償還部分或全部本金
    ，申請人可於已償還後恢復之額度範圍內，以傳真或其他約
    定方式，與花旗銀行重新約定借款利率及分期期數，申請動
    用，花旗銀行保留核准與否之權利。」（見本院卷第17-21
    頁）；被告嗣於109年3月2日又簽署動用／調整申請書，申請
    動用金額仍記載為2,000,000元，借款利率則改為固定利率8
    .99％，且限制提前清償（見本院卷第23-25頁）；其後，被
    告再於109年12月14日簽署動用／調整申請書，此次動用金額
    為350,000元，利率則採二階段利率，前2個月按週年利率0.
    68％計息，第3個月起，按週年利率9.99％固定計息（見本院
    卷第27-29頁）。據此可知，被告申辦卡友滿福貸時，不僅
    約定信用額度為2,000,000元，同時首次動用即已申請動用2
    ,000,000元之全額，嗣後又有數次申請動用、更改利率之申
    請。被告稱其並未實際借用2,000,000元云云，顯屬無據。
　㈡按無行為能力人之意思表示，無效，雖非無行為能力人，而
    其意思表示，係在無意識或精神錯亂中所為者，亦同，民法
    第75條定有明文。此項規定，旨在兼顧表意人權益及交易安
    全，在98年11月23日修正之民法第15條、增訂之同法第15條
    之1等規定施行前，未受禁治產宣告之成年人，即非無行為
    能力人，其所為之意思表示，原則上應屬有效，僅於意思表
    示係在無意識或精神錯亂中所為，方得謂為無效。而所謂無
    意識，係指全然無識別、判斷之能力；精神錯亂，則指精神
    作用發生障礙，已達喪失自由決定意思之程度而言。故未受
    禁治產宣告之成年人，於行為時縱不具正常之意思能力，惟
    如未達上述無意識或精神錯亂之程度，要難謂其意思表示無
    效，此有最高法院99年台上字第1994號民事判決意旨可據，
    且主張表意人為意思表示時處於無意識或精神錯亂中者，應
    就該事實負舉證責任，此有臺灣高等法院107年度家上字第2
    78號民事判決意旨可參。查被告提出之春暘診所診斷證明書
    雖記載被告罹患重鬱症、其他睡眠障礙症，醫囑並記載：「
    …觀察有低落情緒、低活力、失眠、多負面想法及自殺意念…
    」等語（見本院卷第103頁），但並未敘明被告之識別、判
    斷能力有何減退、喪失之情形，難認被告於借款時無意思能
    力。
　㈢按約定利率，超過週年百分之十六者，超過部分之約定，無
    效，民法第205條定有明文。又按約定之違約金額過高者，
    法院得減至相當之數額，民法第252條定有明文。約定之違
    約金額是否過高，應依一般客觀事實，社會經濟狀況及當事
    人所受損害情形以為酌定標準，此有最高法院96年度台上字
    第2539號判決意旨可參。據以審認違約金過高之評價根據事
    實，對債務人有利，自應由債務人負主張、舉證責任。原告
    本件請求按週年利率8.99％計算利息，違約金亦僅請求1,200
    元，顯然並未牴觸法定最高利率之規定，亦無何過苛之可言
    。被告於借款時既已同意該利息、違約金之約定，自應受其
    拘束。
　㈣從而，原告依消費借貸之法律關係，訴請被告給付如主文第1
    項所示之借款本金及利息、違約金，均有理由，應予准許。
四、據上論結，本件原告之訴為有理由，依民事訴訟法第78條、
    第87條第1項，判決如主文。
中　　華　　民　　國　　111 　年　　1 　　月　　26　　日
                  民事第三庭  審判長法  官  方祥鴻
　　                                法  官  黃鈺純
                                    法  官  王沛元
以上正本係照原本作成。
如對本判決上訴，須於判決送達後20日內向本院提出上訴狀。如
委任律師提起上訴者，應一併繳納上訴審裁判費。　　　　　　
中　　華　　民　　國　　111 　年　　1 　　月　　26　　日
                                    書記官  顏莉妹